【裁判字號】    95,上更(二),618
【裁判日期】    951019
【裁判案由】    誣告
【裁判全文】
臺灣高等法院刑事判決             95年度上更(二)字第618號
上  訴  人
即  被  告  甲○○
選任辯護人  陳昆明律師
上列上訴人因誣告案件，不服臺灣板橋地方法院91年度訴緝字第
108 號，中華民國91年10月17日第一審判決（起訴案號：臺灣板
橋地方法院檢察署89年度偵字第8320號），提起上訴，判決後經
最高法院第二次發回更審，本院判決如下：
    主  文
原判決撤銷。
甲○○意圖他人受刑事處分，向該管公務員誣告，處有期徒刑肆
月。
    事  實
一、甲○○於民國 89年2月24日因詐欺案件，經臺灣板橋地方法
    院判處有期徒刑4月，89年7月28 日經本院駁回上訴，緩刑3
    年確定。甲○○明知乙○○及其妻李瑞美並未毀損其所有之
    電視、電腦、電話及家具等物品，竟因積欠乙○○會款，屢
    遭乙○○催討而心生不滿，基於意圖使乙○○受刑事處分之
    犯意，於88年9月27日上午7時30分許，以電話向臺北縣警察
    局土城分局清水派出所警員提出告訴，誣指乙○○於 88年9
    月27日凌晨零時15分許，與其妻李瑞美一同進入台北縣土城
    市○○路25號2 樓其住宅內，毀損其所有之電視、電腦、電
    話及傢俱等物品，誣指乙○○觸犯刑法上毀損罪之犯行。
二、案經台灣板橋地方法院檢察署檢察官自動檢舉偵查起訴。
    理  由
壹、認定被告犯罪所憑之證據及理由：
一、訊據被告甲○○固坦承於上揭時地向臺北縣警察局土城分局
    清水派出所警員報告家中遭乙○○毀損，並提出告訴，惟矢
    口否認有何誣告犯行，辯稱：乙○○確實有毀損伊家中物品
    ，羅美珠到伊家時，是在林妙玲後面，林妙玲每次都說沒有
    看到毀損。羅美珠、林妙玲所說的時間是錯開的，事實上當
    時他們都在現場有親眼看到，因證人與被告之妻有欠錢糾紛
    ，與伊處於對立關係，所以證言不能採信，且毀損時很晚了
    ，且當時不一定想告，所以早上才報案，並未誣告等語。
二、惟按刑法上之誣告罪，本不限於所告事實全屬虛偽時，始能
    成立，倘所告事實之一部分係出於故意虛構，仍不得謂非誣
    告。再按告訴人所訴事實不能證明其係屬實，在對於被訴人
    為不起訴處分確定者，固不能謂告訴人因此即應負誣告罪責
    ，然此必以告訴人有出於誤會或懷疑被訴人有此事實，或對
    其事實張大其詞而為申告之情形，始足以當之。若告訴人以
    自己親歷被害事實，堅指被訴人有犯罪行為，指名向該管公
    務員告訴，經不起訴處分，認被訴人並無此犯罪事實者，即
    不能謂告訴人不應負誣告罪責（最高法院94年度台上字第65
    89號判決參照）。經查：
（一）被害人乙○○遭被告甲○○誣指之毀損案件，業經檢察官
      以「本件除告訴人個人之片面指訴外，並無其他事證足以
      證明被告犯行」而為不起訴處分確定，此有臺灣板橋地方
      法院檢察署88年度偵字第23060號不起訴處分在卷可稽。
（二）證人即被害人乙○○於警訊、偵查及原審始終指稱伊於88
      年9月26 日晚上到被告家門口按電鈴後，因被告太太不在
      ，伊就離開沒有進去被告家裡面，當時並沒有他人目擊等
      語（見88年度偵字第23060號偵查卷第3頁、第21頁、91訴
      緝字第108號卷第42 頁）。而證人即乙○○之妻李瑞美於
      原審到庭證稱：「二十六日晚上十點多乙○○說要去看看
      甲○○有沒有回來，因為他欠我們錢，後來乙○○五分鐘
      就回來了，之後他就沒有再出門了」等語（見原審訴緝卷
      第第四十二頁、第五十六頁）。依上開證述，告訴人乙○
      ○有在88年9月26 日晚上十時多至被告家欲找被告惟並未
      進入被告家，並無被告所指乙○○於88年9月27 日凌晨零
      時15分許，有至被告家中之事。而被告於偵查中指稱：乙
      ○○至伊家時，只有伊一人在家，無他人可證等語（見偵
      字第23060號卷第45 頁反面）。另證人李瑞美及被告甲○
      ○所舉證人林素霞、黃順綿、羅美珠及林妙玲，於偵、審
      中亦均到庭結證稱：9月26 日晚上有到被告甲○○家裏，
      但當天並未見到乙○○等語。證人羅美珠並稱：被告家裏
      的傢俱在6月份就被人毀損了，9月27日到被告甲○○家裏
      ，當時並沒看到有新的毀損等語（參見偵字第23060 號卷
      第32頁至第47頁），查上開證人除李瑞美外，均為被告所
      聲請傳訊之證人，所供枝節雖稍有不一，然無扞格之處，
      均無從證明被告所指毀損係被害人乙○○、李瑞美所為。
（三）依被告指訴乙○○毀損之犯罪情節，係指稱乙○○於88年
      9月27日凌晨零時15 分許，與其妻李瑞美一同進入台北縣
      土城市○○路25號2 樓甲○○住宅內，毀損其所有之電視
      、電腦、電話及傢俱等物品等情，被告顯係以自己親歷被
      害之事實而為告訴，衡情其就加害人之身分、人數及加害
      當時有無目擊證人等情自應瞭若指掌，不致有扞格之處。
      然查觀乎被告所指之乙○○毀損經過情節，有如下差異：
  １、被告於88年9月27日上午7時30分許，向台北縣警察局土城
      分局清水派出所報案提告時係指稱 88年9月27日凌晨零時
      15分許，乙○○至伊住處，伊開門讓乙○○及其太太進入
      ，乙○○二話不說即動手毀損家俱等語（見偵字第23060
      號卷第7 頁反面）。當時係指稱乙○○及其太太一起來，
      由乙○○動手毀損。
  ２、於偵查中指稱：乙○○至伊家時，只有伊一人在家，無他
      人可證等語（見偵字第23060號卷第45 頁反面）。惟又稱
      ：毀損當天有沈金寶、羅美珠夫妻、洗車老闆等共六人在
      場，但不包括陳水龍及其太太，乙○○太太確實有去，還
      有罵我等語（見八十九年度偵字第八三二０號偵查卷第八
      頁）。
  ３、於原審九十一年九月十一日訊問時係供稱：當天晚上（指
      88年9月26 日）十一時，有位綽號「阿妙」的女子，她是
      我太太的朋友，她要我開門，乙○○就跟著進來，他二話
      不說，就把所有的東西破壞，直到隔天我報警處理等語（
      見原審91年訴緝字第108號卷第41 頁）。與偵查時所稱毀
      損時只有伊一人在家，無他人可證之情顯已不符。而所指
      之毀損時間係 88年9月26日晚上11時，與警訊時所稱係88
      年9月27日凌晨零時15分許亦有異。
  ４、嗣於本院上訴審審理時卻又改稱當天乙○○確實有到伊家
      毀損家俱，當時在場的鄰居黃順綿還有出面制止他等語（
      見本院上訴審卷第一０二頁）。所稱當時在場之人與原審
      所指又不相符。況所稱鄰居黃順綿還有出面制止云云，業
      據證人黃順綿堅決否認其事，於偵查時即供稱伊有去被告
      家，惟一下子就走了，且當時沒有看到乙○○等語（見偵
      字第23060號卷第33頁反面）。
  ５、於本院更一審審理時辯稱：羅美珠是在林妙玲之後到伊家
      裡，事實上當時他們都在現場有親眼看到等語（見本院更
      一審卷第三十四頁）。
  ６、於本院本審行準備程序時先稱：「（幾人去你家毀損？）
      很多人。他（指乙○○）跟林妙玲、黃順棉、羅美珠、林
      素霞都有去我家毀損。但只有乙○○有動手毀損，黃順棉
      有阻止他」等語（見本院 95年9月18日準備程序筆錄）。
      於本院本審 95年10月5日審理時供稱：乙○○毀損時，那
      些債權人都有在場，但因為伊太太跟他們有債權債務關係
      ，所以他們不願意替伊作證等語（95年10月5 日審判筆錄
      ）。
（四）綜上被告前後所指訴乙○○毀損其家俱之時間及毀損時有
      何人在場目睹等情，被告或稱當時乙○○及其太太在場，
      或稱只有伊一人在家，或稱綽號「阿妙」的女子亦在場，
      或稱當時在場的是鄰居黃順綿，還出面制止他，或稱羅美
      珠是在林妙玲之後到伊家裡，他們都在現場有親眼看到，
      或稱債權人林妙玲、黃順棉、羅美珠、林素霞都有在場等
      語，前後扞格不一，關於所指乙○○毀損之時間，或稱係
      88年9月26日晚上11時，或稱是88年9月27日凌晨零時15分
      ，亦不一致。
（五）被告聲稱 88年6月地下錢莊的人砸毀被告家客廳之電視及
      桌椅之後，被告將之堆置在客廳，一直沒有清理，因此，
      9月28日所照之照片當然包含6月被砸毀尚堆置於客廳之物
      品。88年9月27 日凌晨乙○○來被告家時，更將客廳原先
      沒有砸毀之烘碗機、電腦砸毀，將酒櫃內的酒砸在地上，
      又6 月份地下錢莊的人並未砸毀臥室之物品，臥室的電視
      機是9月27 日凌晨乙○○所砸毀等語（見本院上訴卷第三
      十一頁）。惟查依被告甲○○於其告訴乙○○毀損案中所
      提出之照片觀之：卷附照片所示客廳左、右櫥櫃及客廳電
      視機，於不同日期之照片中均有出現，，惟除電視機部分
      有多了泥土外，其餘並無不同（見拍攝日期為「28日」及
      拍攝日期為「18日」之照片比較。照片分附於八十八年度
      偵字第二三０六０號偵查卷第六十一頁、八十九年度偵字
      第八三二０號偵查卷第十四頁至十八頁）。被告雖稱88年
      6 月時確有地下錢莊人至其家中砸毀傢俱，砸毀過後並沒
      有重新整理云云。惟查被告家在 88年6月份已遭地下錢莊
      毀損家俱，被告竟未報警處理，且將之保存至同年九月二
      十八日仍未加整理，，顯與常情有悖。被告另辯稱：88年
      9月27 日凌晨，乙○○來被告家時，客廳原先沒有砸毀之
      烘碗機、電腦砸毀，將酒櫃內的酒砸在地上，27日察局土
      城分局上午警員到現場時，地上的酒尚未乾，惟所指縱然
      屬實，亦不能證明係被害人乙○○所為。
（六）被告辯稱證人林妙玲、黃順棉、羅美珠、林素霞等都有去
      伊家，乙○○毀損時，他們都有在場，但因為伊太太跟他
      們有債權債務關係，所以他們不願意替伊作證等語。惟查
      ：
   1、證人李瑞美於原審到庭證稱 88年9月26日晚上十時多伊到
      被告家要錢，被告未開門，而在門內說你都已經告了，就
      法庭見，後來伊就回去」、「二十六日晚上十點多乙○○
      說要去看看甲○○有沒有回來，因為他欠我們錢，後來乙
      ○○五分鐘就回來了，之後他就沒有再出門了」等語（見
      原審訴緝卷第四十二頁、第五十六頁）。僅能證明乙○○
      有在88年9月26 日晚上十時有去找被告家找被告，而非88
      年9月27日凌晨。
   2、證人林素霞於偵查時證稱當天伊去找被告太太要錢，看不
      到她即離去，沒看到乙○○等語（見偵字第23060 號卷第
      33頁反面）。於原審證稱：「（八十八年九月二十六日）
      約『吃完晚飯』去他家，沒有看到乙○○，沒有看到他家
      被砸毀，後來幾天我也沒去」等語（見原審訴緝卷第五十
      七頁）。雖證人林素霞係證稱八十八年九月二十六日晚間
      至被告家時未看到乙○○，惟被告所稱乙○○毀損時證人
      林素霞有看到乙節，非但為證人林素霞所否認，且被告所
      稱乙○○毀損之時間為八十八年九月二十七日凌晨，證人
      均有目睹乙節，核與證人林素霞去被告家之時間為八十八
      年九月二十六日晚間亦相互矛盾。
   3、證人黃順綿於偵查時證稱當天伊有去找被告家，伊一下就
      走了，沒看到乙○○等語（見偵字第23060號卷第33 頁反
      面）。於原審證稱：「（八十八年九月二十六日）我白天
      和晚上都有去甲○○家要會錢，但是都沒有看到乙○○」
      。「沒有看到（甲○○家被砸毀）」等語（見原審訴緝卷
      第五十七頁）。
   4、另證人羅美珠於偵查時證稱：當天伊有去被告家，當時是
      深夜，伊與沈金寶均有去，但沒看乙○○，被告家六月份
      就被人毀損了，9月27日（應係指26 日）到被告甲○○家
      裏，當時並沒看到有新的毀損等語（見偵字第23060 號卷
      第42頁反面）。於原審證稱：「那天晚上吃完晚飯約8 點
      多我到甲○○家要會錢，沒有看到乙○○。甲○○說沒有
      錢。…隔天我再去他家，看到家中被砸毀，好像是被地下
      錢莊的人砸的，因為他們欠人家很多錢」等語（見原審訴
      緝第56、57頁筆錄）。
   5、證人林妙玲於偵查時證稱：當天林素霞、黃順綿及伊均有
      去被告家，伊沒看到乙○○等語（見偵字第23060 號卷第
      45頁反面）。
   6、綜合上述證人之證詞，渠等至被告之時間係 88年9月26日
      晚上，衡情渠等既均自承確有至被告家找被告，則就去被
      告家之時間自無隱瞞之必要。而參以被告所指乙○○毀損
      伊家家俱之時間為 88年9月27凌晨，縱使被告所稱因伊太
      太跟證人等有債權債務關係，所以證人不願意替伊作證等
      情屬實，惟證人等所能隱瞞乙○○之毀損時間至多僅係88
      年9月26日晚上時刻，至於88年9月27日凌晨，當時證人等
      既未至被告家，自無隱瞞可言，從而被告辯稱證人林妙玲
      、黃順棉、羅美珠、林素霞等隱瞞不願意替伊作證云云，
      顯不足採。
（七）證人即臺北縣警察局土城分局清水派出所警員林振輝到庭
      證稱：有接到甲○○位於臺北縣土城市○○路25號2 樓住
      宅內家具遭人搗毀的報案電話，到現場有進入甲○○的家
      中，但沒有查看整間房屋，當事人只比客廳給我們看，所
      以我們只查看客廳部分，其他地方沒有查看，客廳部分的
      照片是我拍的，其他部分不是我拍的（按此部分資料因清
      水派出所遭風災致所存放之資料毀壞─參卷附臺北縣政府
      警察局土城分局91年12月10日第0910028795號函文）。報
      案人所指的搗毀者有打電話通知到派出所做筆錄，當天所
      拍下的照片並沒有偵查卷所附的那麼多等語。查被告當時
      任職最高法院書記官，對於保全證據程序當所知悉，依常
      情，如有受毀損之情事，自會請到現場處理之警員詳細查
      看，乃竟指客廳部分供警查看，其他地方未請求查看，實
      令人懷疑指訴之真實性。
三、綜上所述；被告指控乙○○毀損其傢俱之經過情形，被告既
    係以自己親歷被害事實，堅指乙○○有犯罪行為，指名向該
    管公務員告訴，嗣經不起訴處分，認乙○○並無此犯罪事實
    ，而依被告所指訴之毀損經過情形，無論毀損之時間、毀損
    時有無他人在場等重要情節，前後竟有很大之差異，而其所
    提之毀損照片亦有瑕疵，而所述當時在場之證人林妙玲、黃
    順棉、羅美珠、林素霞亦均證實並未目睹陳永攏有毀損之行
    為，再參以依據被告所指訴之犯罪事實，係其自己親歷之被
    害事實，顯不可能係出於誤會或懷疑被訴人有此事實，顯見
    被告係意圖乙○○受刑事處分，向該管公務員誣告，所辯無
    非卸責之詞，不足採信，本件事證明確，被告犯行堪以認定
    ，應依法論科。
貳、論罪科刑及原審應予撤銷之理由：
    核被告甲○○所為，係犯刑法第169條第1項之罪。原審據以
    論罪科刑，固非無見，惟本件被告係指乙○○與其妻李瑞美
    毀損其所有之電視、電腦、電話及家具等物品，僅未誣告李
    瑞美涉犯毀損罪，原判決指被告指乙○○單獨毀損，尚有未
    洽。被告提起上訴，其猶執陳詞否認犯罪，固無理由，惟原
    判決既有上開可議之處，自屬無可維持，應由本院予以撤銷
    改判。並審酌被告犯罪之動機、目的及所生之危害、犯罪後
    之態度等一切情狀，量處如主文第2 項所示之刑，以示懲儆
    。
參、據上論斷，應依刑事訴訟法第369條第1項前段、第364 條、
    第299條第1項前段，刑法第169條第1項，判決如主文。
本案經檢察官劉靜婉到庭執行職務。
中    華    民    國    95    年    10    月    19    日
                  刑事第七庭    審判長法  官  陳正雄
                                      法  官  許宗和
                                      法  官  許錦印
以上正本證明與原本無異。
如不服本判決，應於收受送達後十日內向本院提出上訴書狀，其
未敘述上訴之理由者並得於提起上訴後十日內向本院補提理由書
（均須按他造當事人之人數附繕本）。
                                      書記官  楊妙恩
中    華    民    國    95    年    10    月    25    日
附錄本案論罪科刑法條全文：
刑法第169條第1項：
意圖他人受刑事或懲戒處分，向該管公務員誣告者，處 7 年以下
有期徒刑。


司法院資訊處製作；財團法人民間司法改革基金會備份。
